臺灣彰化地方法院民事判決
109年度訴字第1116號
原      告  許雲龍  
訴訟代理人  陳建勛律師
被      告  黃進發  

訴訟代理人  黃進祥律師
            黃建雄律師
            蔡志宏律師
上列當事人間請求分割共有物事件，本院於民國110年3月24日言
詞辯論終結，判決如下：
    主  文
兩造共有坐落彰化縣○○鄉○○○段000地號（山坡地保育區、農牧用
地）、面積5684.12平方公尺土地，應分割為如附圖2（收件日期
文號110年1月25日土丈字第91號彰化縣田中地政事務所複丈成果
圖）所示，編號甲部分面積1894.71平方公尺土地，由原告取得
；編號乙部分面積3789.41平方公尺土地，由被告取得。
訴訟費用由原告負擔三分之一，其餘由被告負擔。
    事實及理由
一、原告聲明求為判決兩造共有坐落彰化縣○○鄉○○○段000地號土
    地（以下稱系爭土地），應分割為如附圖2（收件日期文號1
    10年1月25日土丈字第91號彰化縣田中地政事務所複丈成果
    圖）所示。主張略以:系爭土地為兩造所共有，原告應有部
    分為1/3，被告應有部分為2/3，兩造在系爭土地上均無建物
    ，原告占用系爭土地東北側種植果樹、雜木，被告則
　　占用系爭土地南側挖一口深水井，在西南側種植茶葉，兩造
    由系爭土地南側之坑底路對外通行，系爭土地並無不能分割
    情事，兩造亦無不為分割之約定，故訴請分割系爭土地。依
    田中地政事務所函覆系爭土地現況圖（附圖1），虛線為系
    爭土地上之駁坎長度約70公尺，與編號Ｂ水塔距離約2公尺，
    原告使用面積1825.07平方公尺，少於持分面積1894.7067平
    方公尺；被告使用面積3852.67平方公尺，超過持分面積378
    9.4134平方公尺，原告提出如附圖2之分割方案，分割線與
    駁坎平行，按兩造持分面積分足，抽水井與水塔位在被告分
    配位置，符合使用現況，對兩造應屬公允。沒有必要再送國
    土測繪中心測量。兩造並無分割協議，駁坎只是各自占用位
    置的現況，類似分管的現況，雙方並無分管協議等語。
二、被告答辯聲明求為判決原告之訴駁回。答辯略以：系爭土地
    重測前為過圳段69-10地號土地，被告經原告同意申請水權
    用於系爭土地種植茶樹等作物，並蓋有倉庫，兩造以水泥界
    樁為界，就系爭土地現況使用有默示之分管約定，被告強烈
    要求鑑界後再行分割，以判斷原告使用部分是否有遭他人竊
    占，避免共有人權利受損。請調閱原告於96年2月13日拍賣
    取得系爭土地執行卷宗，為釐清原告拍賣取得系爭土地時之
    現況，作為將來分割共有物之參考。原告於97年5月依持分
    比例送往田中地政測量，並依測量結果原告自行雇工設置駁
    坎，97年7月協商為各自使用範圍，因此被告主張以設置駁
    坎範圍作為兩造分割後之界址，最符合土地使用現況及兩造
    公平，分割方案如附圖１，原告取得1825.07平方公尺，被告
    取得3852.67平方公尺。為何田中地政事務所前後複丈結果
    竟是如此不同，請送內政部國土測繪中心再行鑑界測量，由
    於界址不明，有鑑界、界址定樁讓兩造權利義務更加明確，
    以定紛止爭。被告認為標示面積錯誤，駁坎為界就是與兩造
    面積相符。被告也認為之前以駁坎為界已經有協議分割等語
    。
三、得心證之理由
　㈠按各共有人，除法令另有規定外，得隨時請求分割共有物。
    但因物之使用目的不能分割或契約訂有不分割之期限者，不
    在此限。民法第823條第1項定有明文。經查：本件系爭土地
    為兩造所共有，兩造均因拍賣而取得所有權，原告之應有部
    分為1/3，被告之應有部分為2/3等情，有土地登記第三類謄
    本可憑，兩造既係拍賣取得系爭土地應有部分，而所謂應有
    部分，係指分別共有人得行使權利之比例，乃共有人對於共
    有物權利抽象之成數，而非共有物具體之某一部分，是應有
    部分之拍賣，與物之拍賣顯屬有別，自無再調取拍賣執行卷
    宗之必要。被告雖辯稱兩造之間以協議分割如附圖1所示等
    語，此為原告所否認。按分管契約與協議分割契約不同，前
    者以共有關係繼續存在為前提，後者以消滅共有關係為目的
    。又按共有物分管之約定，不以訂立書面為要件，倘共有人
    間實際上劃定使用範圍，對各自占有管領之部分，長年互相
    容忍，對於他共有人使用、收益，各自占有之土地，未予干
    涉，即非不得認有默示分管契約之存在（99年度台上字第11
    50號民事判決參照）。查本院履勘現場時，以駁坎為界請地
    政人員測量兩造各自使用之範圍及面積，測量結果如附圖1
    所示，原告使用範圍面積為1825.07平方公尺，被告使用範
    圍面積為3859.05平方公尺（6.38+3852.67＝3859.05），有
    附圖1可憑，被告先稱兩造間有以駁坎為界之分管協議，嗣
    又改稱兩造以駁坎為界協議分割等語，然被告並未能舉證證
    明兩造間有以消滅共有關係為目的之協議，自不能認為兩造
    間已就系爭土地協議分割，毋寧是兩造按照駁坎為界由原告
    占有管領附圖1編號A部分土地，被告占有管領編號B、C部分
    土地，長期均未相互干涉，充其量只能認為兩造間有默示分
    管協議而已，故被告答辯稱兩造已協議分割如附圖1所示等
    語，即屬乏據，未能採信。又系爭土地依土地第三類謄本所
    示為山坡地保育區農牧用地，自屬農業發展條例第3條第11
    款所稱之耕地，經本院向彰化縣田中地政事務所函詢有無法
    令限制不得分割之情形，經該所函覆系爭土地得依農業發展
    條例第16條規定辦理分割為2筆等情，有該所函在卷可憑（
    卷33-34頁），並無法令限制不能分割，或因物之使用目的
    不能分割，或契約訂有不分割期限之情形，則原告訴求為裁
    判分割，自無不合，應予准許。
  ㈡再按分割之方法不能協議決定，或於協議決定後因消滅時效
    完成經共有人拒絕履行者，法院得因任何共有人之請求，命
    為下列之分配：一、以原物分配於各共有人。民法第824條
    第2項第1款前段定有明文。復按每宗耕地分割後每人所有面
    積未達0.25公頃者，不得分割。但農業發展條例89年1月4日
    修正施行前之共有耕地，得分割為單獨所有；辦理分割為單
    獨所有者，應先取得共有人之協議或法院確定判決，其分割
    後之宗數，不得超過共有人人數，農業發展條例第16條第1
    項第4款、第2項分別定有明文。法院裁判分割共有物，須斟
    酌各共有人之利害關係，使用情形，共有物之性質及價值、
    經濟效用、符合公平經濟原則，其分割方法始得謂為適當。
    又裁判分割共有物，如採原物分割者，法院須斟酌共有物之
    性質及其經濟效用，作公平合理之分配。各共有人在分割前
    之使用狀況，固應加以考量，惟該使用狀況縱共有人間有分
    管之約定，法院亦不受其拘束（最高法院88年度台上字第17
    99號裁定可資參照）。原告主張依附圖2而為分割，亦即原
    告取得編號甲部分面積1894.71平方公尺土地，被告取得編
    號乙部分面積3789.41平方公尺土地，核與兩造應有部分面
    積相符，符合公平原則；被告主張依附圖1而為分割，亦即
    原告取得編號A部分面積1825.07平方公尺土地，則使原告比
    持分面積1894.71平方公尺，少分69.64平方公尺；而被告則
    分得編號B部分面積6.38平方公尺及編號C部分3852.67平方
    公尺，合計為3859.05平方公尺，則使被告比持分面積3789.
    41平方公尺，多分69.64平方公尺，且對原告無任何補償，
    顯然有失公平。被告雖又辯稱由於界址不明，有必要鑑界、
    界址定樁，田中地政事務所標示面積錯誤，駁坎為界就是與
    兩造面積相符等語，並聲請由內政部國土測繪中心測量，然
    查，由彰化縣田中地政事務所就附圖1、2之測量結果來看，
    附圖1是以駁坎為界，將編號A、B、C部分加總面積為5684.1
    2平方公尺，而附圖2則是以與駁坎平行之分割線為界（原告
    方案參照卷133頁），將編號甲、乙部分加總面積亦為5684.
    12平方公尺，均與土地登記謄本之登記面積5684.12平方公
    尺相符，而且附圖1、2之測量基準並不相同，個別單位面積
    測量結果自然不同，並無矛盾可言，故被告上開答辯，顯與
    事實不符，自無再就分割測量乙事囑託內政國土測繪中心測
    量之必要。
　㈢綜上所述，原告主張依附圖2之分割方法，兩造分得面積均與
    兩造應有部分面積相符；而被告主張依附圖1之分割方法，
    則造成被告分得面積大於應有部分面積，原告分得面積小於
    應有部分面積。相較之下，本院認為應以附圖2之分割方法
    較為公平可採，爰判決分割如主文第一項所示。
　㈣本件事證已經明確，兩造其餘主張及陳述，經審酌後認為對
    於判決結果不生影響，就不再逐一論述。
  ㈤本件為請求共有物分割之事件，如由敗訴之被告負擔全部訴
    訟費用，顯失公平，併依民事訴訟法第80條之1規定，酌量
    情形命勝訴之原告負擔訴訟費用之一部。
四、訴訟費用負擔之依據：民事訴訟法第78條、第80條之1。 
中　　華　　民　　國　　110 　年　　4 　　月　 21 　　日
                  民事第二庭    法　官　陳弘仁
以上正本係照原本作成。
如對判決上訴，應於判決送達後20日內向本院提出上訴狀。如委
任律師提起上訴者，應一併繳納上訴審裁判費。
中　　華　　民　　國　　110 　年　　4 　　月　 21 　　日
                                書記官　許雅涵